【裁判字號】    94,訴,289
【裁判日期】    951106
【裁判案由】    損害賠償
【裁判全文】
臺灣花蓮地方法院民事判決             94年度訴字第289號
原      告  丁○○
訴訟代理人  李文平律師
被      告  丙○○
被      告  乙  ○
兼 上二 人
訴訟代理人  甲○○
號上列當事人間損害賠償事件，本院於95年10月18日言詞辯論終
結，判決如下：
       主  文
被告應連帶給付原告新台幣陸拾肆萬零陸佰伍拾參元，及自民國
95年1月28日起至清償日止，按年息5％計算之利息。
原告其餘之訴駁回。
訴訟費用由被告連帶負擔十分之七，餘由原告負擔。
本判決於原告以新台幣貳拾壹萬伍仟元供擔保後，得假執行。但
被告如以新台幣陸拾肆萬零陸佰伍拾參元為原告預供擔保後，得
免為假執行。
原告其餘假執行之聲請駁回。
    事  實  及  理  由
一、原告主張：
（一）緣花蓮縣壽豐鄉○○段948地號，面積1642.7平方公尺之
      土地，原地號為壽豐鄉○○段1666地號，面積3381平方公
      尺，持分1/2，原為第三人朱建華所有，信託登記於王世
      教名下之土地（下稱系爭土地），朱建華於71年1月15 日
      復將系爭土地移轉信託登記至被告甲○○名下，嗣甲○○
      於78年4月26日以買賣為原因移轉登記與訴外人陳良妹，
      陳良妹又於86年12月1日以贈與為原因移轉登記與訴外人
      李承宗，李承宗復於90年8月16日以贈與為原因移轉登記
      予甲○○。被告甲○○再於90年11月27日以買賣為原因將
      系爭土地移轉登記予丙○○。嗣丙○○又於93年5月17 日
      本院92年度訴字第112號原告起訴請求被告甲○○、丙○
      ○塗銷土地所有權移轉登記案件審理中，以買賣為原因移
      轉登記予訴外人乙○。
（二）系爭土地業經本院89年訴字第361號、92年訴字第112號判
      決及臺灣高等法院花蓮分院（下稱花蓮高分院）90年上字
      第3號判決上述系爭土地係原告向朱建華買受並得請求所
      有權移轉登記與原告。復依花蓮高分院93年上易字第50號
      判決，原告需先向地政機關辦理塗銷登記，惟原告未持前
      揭臺灣高等法院花蓮分院90年上字第3號判決辦理，致土
      地登記簿膽本上登載之陳良妹與李承宗之名義並未塗銷，
      被告甲○○在花蓮高分院90年度上字第3號判決敗訴後，
      為了躲避移轉，先將系爭土地由李承宗名下移轉至自己名
      下，其後又將系爭土地由自己名下轉到丙○○名下，此部
      分係屬通謀虛偽意思表示亦經本院92年度訴字第112號及
      花蓮高分院93年度上易字第50號確定判決在案，然丙○○
      為躲避返還，又將系爭土地虛偽移轉與被告乙○（即陳良
      妹之子）名下，然系爭土地其後竟於94年5月27日遭誠泰
      商業銀行股份有限公司聲請辦理假扣押登記，按土地經法
      院執行假扣押，依土地登記規則第128條規定，在法院撤
      銷查封前，登記機關應停止與其權利有關之新登記，此時
      ，對債務人而言，就其所有之土地已喪失處分之權能，即
      處於給付不能之狀態，法院自無從命為移轉登記（最高法
      院84年度台上字第1363號判決參照），導致原告無法請求
      被告移轉系爭土地，原告自屬受有損害，爰依民法第184
      第1項前段、後段及第185條規定，請求擇一為勝訴判決。
（三）原告所請求之損害賠償金額，係依1642.7平方公尺×土地
      公告現值每平方公尺390元×1.4計算，至於以土地公告現
      值×1. 4作為請求金額計算是依據土地徵收條例第30條規
      定及花蓮縣地價及標準地價評議委員會93年第2次會議評
      議結果，認為市價係以94年公告土地現值加四成計算，故
      原告所得請求之損害賠償金額應為896,914.2元，但原告
      不擴張聲明，僅請求如原起訴狀訴之聲明所載之895,440
      元）。
（三）並聲明：(1)被告等應連帶給付原告新台幣895,440元，並
      自起訴狀繕本送達翌日（即95年1月28日）起至清償日止
      ，按年利率5%計算之利息。(2)原告願供擔保，請准宣告假
      執行。
（四）對被告答辯所為之陳述：系爭土地自朱建華信託登記予被
      告甲○○後之歷次所有權移轉登記，至被告甲○○與移轉
      登記予被告丙○○為止，均業經法院確定判決認定物權行
      為及債權行為均為通謀虛偽意思表示而無效，而被告丙○
      ○與被告乙○間就系爭土地所為買賣之債權行為及所有權
      移轉之物權行為，至今均未提出確實有買賣關係存在之證
      據，又系爭土地有高額抵押權存在，被告乙○及被告丙○
      ○何須用公告現值購買？且依據系爭土地之前陸續虛偽移
      轉登記，均可認定該二人依通謀虛偽為買賣及移轉登記。
二、被告則為下述答辯：
（一）系爭土地所有權從來就不曾屬於原告所有，民國60年至62
      年間，原告與朱建華間就系爭土地並無買賣契約關條之存
      在。緣系爭土地之信託人朱建華於60年間就其向前手所購
      買之土地，先信託登記在王世教名下，嗣於71年間移轉登
      記至被告甲○○名下，至於此移轉原因究為信託（朱建華
      復信託被告甲○○而再為信託登記）抑或買賣（朱建華將
      信託王世教名下之土地，出賣與被告甲○○而為買賣登記
      ）？容有爭議，但被告甲○○確曾為在爭土地法律上真正
      之所有人。
（二）被告甲○○嗣後於78年間將系爭土地移轉登記于陳良妹、
      陳良妹於86年間移轉登記予李承宗、李承宗於90年間再移
      轉登記于被告甲○○、被告甲○○復於90年間移轉登記予
      被告丙○○、丙○○於93年間更移轉登記予被告乙○，此
      等移轉登記均與原告無闕，也不生損害予原告。而系爭土
      地雖確於94年5月27日進誠泰銀行辦理假扣押登記，亦不
      損害於原告。
（三）系爭土地並無土地徵收條例第30條、花蓮縣地價及標準地
      價評議委員會93年第2次會議評議結果公告之適用。
（四）並聲明：(1)原告之訴及假執行之聲請均駁回。(2)如受不利
      之判決，願供擔保請准免為假執行。
三、兩造於95年6月21日協議就下列事實均不爭執，並有相關證
    據附卷可查，自堪信為真實：
（一）系爭土地（面積1642.7平方公尺）原為第三人朱建華所有
      ，信託登記於王世教名下，朱建華復於71年1月15日將系
      爭土地移轉信託登記至被告甲○○名下，嗣甲○○於78年
      4 月26日以買賣為原因移轉登記與訴外人陳良妹，陳良妹
      又於86年12月1日以贈與為原因移轉登記與訴外人李承宗
      ，李承宗復於90年8月16日以贈與為原因移轉登記予甲○
      ○。
（二）被告甲○○再於90年11月27日以買賣為原因將系爭土地移
      轉登記予丙○○。嗣丙○○又於93年5月17日本院92 年度
      訴字第112號原告起訴請求被告甲○○、丙○○塗銷土地
      所有權移轉登記案件審理中，以買賣為原因移轉登記予訴
      外人乙○（上訴審：花蓮高分院93年度上易字第50號）。
（三）關於被告甲○○於78年4月26日以買賣為原因移轉登記與
      訴外人陳良妹，及陳良妹於86年12月1日以贈與為原因移
      轉登記與訴外人李承宗之部分，業經花蓮高分院90年度上
      字第3號民事判決應予塗銷其所有權移轉登記確定在案。
      惟原告並未持該確定判決向地政機關辦理土地所有權塗銷
      登記。
（四）上述92年度訴字第112號、93年度上易字第50號確定判決
      ，確認被告甲○○與丙○○就系爭土地所為買賣之債權行
      為及所有權移轉之物權行為均無效。
（五）系爭土地於94年5月27日遭誠泰商業銀行股份有限公司聲
      請辦理假扣押登記。
四、本件經兩造於95年7月19日整理並協議簡化爭點結果如下：
（一）被告被告丙○○與被告乙○問93年5月17日以買賣為原因
      移轉登記系爭土地之債權及物權行為，是否為通謀虛偽之
      意思表示而屬無效？
（二）原告之何項權利受到損害。
（三）原告是否得向被告請求損害賠償。
（四）如得請求，原告受損害之金額應如何計算。
五、本院之判斷：
（一）按訴訟標的之法律關係，於確定之終局判決中經裁判者，
      當事人之一造以該確定判決之結果為基礎，於新訴訟用作
      攻擊防禦方法時，他造應受其既判力之拘束，不得以該確
      定判決言詞辯論終結前，所提出或得提出而未提出之其他
      攻擊防禦方法為與該確定判決意旨相反之主張，此就民事
      訴訟法第400條第1項規定之趣旨觀之甚明。又確定判決之
      既判力，固以訴訟標的經表現於主文判斷之事項為限，判
      決理由並無既判力。但法院於判決理由中，就訴訟標的以
      外當事人主張之重要爭點，本於當事人辯論之結果，已為
      判斷時，除有顯然違背法令之情形，或當事人已提出新訴
      訟資料，足以推翻原判斷之情形外，應解為在同一當事人
      就該重要爭點所提起之訴訟中，法院及當事人就該已經法
      院判斷之重要爭點，皆不得任作相反之判斷或主張，始符
      民事訴訟上之誠信原則。最高法院42年台上字第1306號判
      例、92年度台上字第167號、第315號、第1399號、第24
      60號、93年度台上字第656號、第1294號、第2471號、94
      年度台上字第152號、第754號、95年度台上字第771號判
      決參照。
（二）系爭土地原為訴外人朱建華所有，信託登記於王世教名下
      ，於61、62年間以270,000元之價格賣予原告，然朱建華
      復於71年1月15日將系爭土地移轉信託登記至被告甲○○
      名下，甲○○並非實際土地所有權人之事實，迭經花蓮高
      分院81年度上易字第191號刑事判決、民事判決所認定，
      有上述90年度上字第3號、93年度上易字第50號、92年度
      訴字第112號判決書各一份在卷可按（詳本院卷第19頁至
      第80頁），又被告甲○○於78年4月26日以買賣為原因將
      土地所有權移轉登記予訴外人陳良妹，陳良妹又於86年12
      月1日以贈與為原因移轉登記與被告甲○○之子即訴外人
      李承宗之事實，為兩造所不爭執而明列於上述協議不爭執
      事項第一點。再上述甲○○以買賣為原因將土地所有權移
      轉登記予訴外人陳良妹，陳良妹復以贈與為原因移轉登記
      與被告甲○○之子即訴外人李承宗部分，原告前已列甲○
      ○、陳良妹、李承宗為被告，提起塗銷所有權移轉登記之
      訴，並經花蓮高分院90年度上字第3號民事判決以被告甲
      ○○與陳良妹間就系爭土地所為之買賣的債權行為及所有
      權移轉之物權行為，為通謀虛偽之意思表示而無效，被告
      陳良妹與李承宗間就系爭土地所為贈與之無償行為，有害
      於原告之債權應予撤銷為由，而於90年4月6日判決上述前
      案被告三人間之所有權移轉登記應予塗銷確定在案，有該
      判決書一份在卷可按（詳本院卷第60頁至第68 頁），並
      為兩造所不爭執而明列於上述協議不爭執事項第三點。而
      李承宗復於上開確定判決後之90年8月16日，以贈與為原
      因將系爭土地移轉登記予其父即被告甲○○，甲○○再於
      90年11月27日以買賣為原因將系爭土地移轉登記予被告丙
      ○○，經原告列甲○○及丙○○為被告，以該二位被告間
      就系爭土地所為之債權及物權行為均為通謀虛偽之意思表
      示而無效為由，訴請確認該二位被告間所為買賣之債權行
      為及所有權移轉之物權行為均無效，被告丙○○並應將系
      爭土地之所有權移轉登記塗銷之訴，業經本院92年訴字第
      112號、花蓮高分院93年度上易字第50號民事確定判決，
      認定該二位被告間就系爭土地所為之買賣之債權行為及所
      有權移轉之物權行為均為通謀虛偽意思表示而無效，有前
      述二份判決書在卷可憑，且為兩造所不爭執而明列於上述
      協議不爭執事項第二、四點，則依據上述判決意旨說明，
      足堪認定訴外人朱建華將系爭土地信託登記與被告甲○○
      後，該土地其後所有之所有權移轉之債權及物權行為，均
      為無效或為有害及原告債權之行為而業經撤銷，此合先敘
      明。
（三）又被告丙○○於93年5月17日本院尚在審理前述92年度訴
      字第112號原告起訴請求被告甲○○、丙○○塗銷土地所
      有權移轉登記案件時，即以買賣為原因移轉登記予被告乙
      ○之事實，業經上述93年度上易字第50號判決理由欄載明
      ，且為兩造所不爭執而明列於上述協議不爭執事項第二點
      ，原告主張被告丙○○與乙○間就系爭土地所為之債權及
      物權行為亦均為通謀虛偽之意思表示，雖經被告所否認，
      然查，被告乙○為被告甲○○之同居人陳良妹之子，為被
      告甲○○所不爭執（詳本院95年7月19日言詞辯論筆錄）
      ，而本件原告與被告甲○○、丙○○及訴外人朱建華、陳
      良妹間，關於系爭土地之歷次民刑事訴訟迄今已長達十餘
      年，被告乙○對系爭土地間之爭訟豈有不知之理？被告三
      人僅稱均係依照土地公告現值購買系爭土地，然系爭土地
      於85年間，確已經訴外人陳鳳琴設定最高限額共800萬元
      之抵押權，有土地登記簿謄本（本院卷第156頁）在卷可
      參，被告竟均未調閱土地登記膽本查閱權利歸屬狀況或有
      無抵押權之設定，逕依照土地公告現值購買系爭土地，實
      讓人難以置信，再者，被告丙○○係於93年5月17日本院
      92年度訴字第112號原告起訴請求被告甲○○、丙○○塗
      銷土地所有權移轉登記案件審理中，以買賣為原因移轉登
      記予被告乙○，此與被告甲○○於本院89年訴字第361 號
      案件進行中，以土地公告現值將系爭土地移轉過戶與被告
      丙○○之模式如出一轍，復以被告迄於95年10月18日言詞
      辯論終結之日止，均未提出被告丙○○與乙○間關於買賣
      系爭土地之證據，僅空言執前詞置辯，洵不可採，是原告
      主張被告丙○○與乙○間就系爭土地所為之買賣之債權行
      為及所有權移轉之物權行為均係通謀虛偽意思表示，應屬
      無效，為有理由。
（四）次按因故意或過失，不法侵害他人之權利者，負損害賠償
      責任；故意以背於善良風俗之方法，加損害於他人者亦同
      ；數人共同不法侵害他人之權利者，連帶負損害賠償責任
      ，民法第184條第1項、第185條第一項前段分別定有明文
      。又債務人欲免其財產被強制執行，與第三人通謀而為虛
      偽意思表示，將其所有不動產移轉登記予第三人，致債權
      人之債權無法實現時，債權人因此所受之損害，得依侵權
      行為之法則，請求該第三人賠償。最高法院93年台上字第
      2046號所著之民事判決可供參照，是被告與第三人通謀而
      為虛偽意思表示，將信託登記於自己名下之他人所有不動
      產，移轉登記予第三人，致原告原可主張之債權無法實現
      時，原告因此所受之損害，自得依前開民法第184條第1項
      規定，請求該第三人賠償損害。經查，前述93年度上易字
      第50號確定判決雖肯認被告甲○○、丙○○間所為買賣之
      債權行為及所有權移轉之物權行為均無效，然以：「系爭
      土地之所有權人倘由上訴人丙○○之名義塗銷後回復為上
      訴人甲○○之名義，其在土地登記簿上登記為所有權人之
      前手尚存在有陳良妹與李承宗，已見前述，則被上訴人在
      持上揭民事確定判決申請塗銷陳良妹與李承宗之所有權登
      記以前，聲明塗銷丙○○之所有權登記後，即逕行請求上
      訴人甲○○移轉所有權登記予原審共同被告朱建華，無異
      跳躍過陳良妹與李承宗二人之所有權登記，顯然不符土地
      登記簿謄本上登記之連貫性（土地所有權移轉登記時係循
      序而為，反之，回復所有權登記時亦應逆序而為，逐一回
      復，以維護土地登記制度之明確性及正確性）」（詳本院
      卷第79頁）為由，駁回原告之訴。是原告於該案判決後欲
      行使權利請求原所有權人朱建華移轉土地所有權，恐需先
      持花蓮高分院90年度上字第3號確定判決塗銷甲○○與陳
      良妹間、陳良妹與李承宗間關於系爭土地之所有權登記，
      再訴請逐一塗銷所有權移轉登記回復為訴外人朱建華所有
      之狀態，然查前述93年上易字第50號於94年3月18日為確
      定判決後，系爭土地已於之94年5月27日遭誠泰商業銀行
      股份有限公司聲請辦理假扣押登記，債務人為乙○之事實
      ，此有土地登記謄本（本院卷第81頁）附卷可稽，且為兩
      造所不爭執而明列於上述協議不爭執事項第五點，按土地
      經法院或行政執行處囑託辦理查封、假扣押、假處分或破
      產登記後，未為塗銷前，登記機關應停止與其權利有關之
      新登記，土地登記規則第141條第1項本文（修正前為第
      129條）定有明文。
      則系爭土地因被告乙○而遭誠泰商業銀行股份有限公司聲
      請辦理假扣押登記，依上述規定，原告即無法持花蓮高分
      院90年度上字第3號確定判決塗銷甲○○與陳良妹間、陳
      良妹與李承宗間關於系爭土地之所有權登記，亦無法代位
      訴外人朱建華請求塗銷被告乙○與丙○○間、丙○○與甲
      ○○間、甲○○與朱建華間關於系爭土地之所有權登記，
      並將系爭土地之所有權回復登記與朱建華，再請求朱建華
      依買賣契約移轉系爭土地所有權登記與原告，亦即原告無
      法依其與朱建華間之買賣契約享有系爭土地之所有權，致
      使原告之債權無法實現。故原告主張其債權因被告與訴外
      人迭次之虛偽移轉所有權行為已無法實現，受有損害等語
      ，揆諸上開判決意旨，自有理由。原告之債權因被告間以
      通謀虛偽意思表示為系爭土地之買賣及所有權移轉而無法
      實現，揆諸前揭之法條及實務見解，原告主張依民法第
      184 條第1項後段及第185條規定，請求被告間連帶負擔對
      原告之侵權行為損害賠償，為有理由。
（五）又本件系爭土地於93年間公告現值為每平方公尺390元，
      有土地登記謄本在卷可按，故原告主張因被告共同以通謀
      虛偽之意思表示侵害其債權，所受之損害應為640,653元
      （計算式：390元x1642.7平方公尺=640,653元），是原告
      依據侵權行為之法律關係，請求被告連帶給付640,653元
      ，及自起訴狀繕本送達翌日即95年1月28日起至清償日止
      ，按法定利率年息百分之五計算之利息，自屬有據，應予
      准許。致原告雖舉土地徵收條例第30條規定及花蓮縣地價
      及標準地價評議委員會93年第2次會議評議結果，主張應
      以土地公告現值加四成計算損害賠償金額等語，惟上述規
      定及評議結果均系爭對土地徵收所應為之合理補償地價所
      為之規定及評議，乃國家因公用或其他公益目的之必要，
      依法徵收人民之財產，對被徵收財產之權利人而言，係為
      公共利益所受之「特別犧牲」，國家因此而給予之補償，
      核與原告與被告間因侵權行為所生之損害賠償不同，自不
      得比附援引，是以，原告主張以系爭土地之公告現值加四
      成計算損害賠償，於法無據，逾系爭土地公告現值
      640,653元以外之請求應予駁回。
六、從而原告依侵權行為損害賠償之法律關係，請求被告連帶給
    付原告640,653元元及自起訴狀繕本送達翌日即95年1月28日
    起至清償日止，按年息5%計算之利息之範圍內，為有理由，
    應予准許；逾此部分之請求，尚乏依據，應予駁回。
七、兩造分別陳明願供擔保，聲請宣告假執行或免為假執行，於
    原告勝訴部分，經核尚無不合，爰分別酌定相當擔保金額准
    許之。至原告敗訴部分，其假執行之聲請即失所依附，原告
    該部分假執行之聲請，即應併予駁回。
八、本件業經兩造同意限縮爭點，事證已臻明確，兩造其餘主張
    、陳述及所提之證據暨攻擊防禦方法，核與本件判決之基礎
    不生影響，爰不一一詳予論述，併此敘明。
九、假執行部分：兩造分別陳明願供擔保，請求宣告假執行及免
    為假執行，就原告勝訴部分，經核均無不合，爰分別酌定相
    當之擔保金額准許之。至原告敗訴部分，其假執行之聲請已
    失所附麗，應併予駁回。
據上論結：本件原告之訴，為一部有理由，一部無理由，依民事
訴訟法第79條、第85條第2項、第390條第2項、第392條第2項，
判決如主文。
中    華    民    國    95    年    11   月     6    日
                        臺灣花蓮地方法院民事庭
                            法      官  陳雅敏
以上正本係照原本作成。
如對本判決上訴，須於判決送達後20日內向本院提出上訴狀。
中    華    民    國    95    年    11   月     6    日
                            法院書記官  曾允志


司法院資訊處製作；財團法人民間司法改革基金會備份。
